臺灣高等法院刑事判決　　　　　　　　 94年度上訴字第608號
　　上　訴　人
　　即　被　告　丙○○
　　指定辯護人　本院公設辯護人 甲○○
上列上訴人因殺人未遂案件，不服臺灣板橋地方法93年度訴字第
1831號，中華民國94年1月7日第一審判決（起訴案號：臺灣板橋
地方法院檢察署93年度偵字第14406號），提起上訴，本院判決
如下：
    主  文
上訴駁回。
    事  實
一、丙○○於民國93年9月2日夜間11時許，在臺北縣新莊市○○
    路38之1號「朋友情KTV」前，適有蔡海瑞酒後與友人丁○○
    等人，自朋友情KTV出來，與丙○○互瞄而發生肢體衝突後
    ，丙○○竟萌生殺害蔡海瑞之犯意，明知以尖銳之螺絲起子
    猛刺人之要害頭部足以致人於死，仍拾起不詳人所有遺留於
    現場之十字型螺絲起子1支，朝蔡海瑞之頭部左側太陽穴處
    猛刺1下，致蔡海瑞受有頭部外傷併顱內出血（按係穿刺性
    頭部外傷，合併腦及腦幹出血，受傷部位為左太陽穴1公分
    撕裂傷，電腦斷層影像上顯示深度自頭骨計算為8公分，血
    痕經過左側顳葉並穿入左側腦幹，合併腦內出血及蜘蛛網膜
    下出血）之傷害，蔡海瑞因而倒地，丙○○見狀，始行作罷
    ，並即行逃逸，蔡海瑞受創後，經送醫救治始因之倖免於難
    。嗣丙○○於犯罪後未被有偵查權之公務員或機關發覺其為
    犯嫌前，主動持上開螺絲起子至臺北縣政府警察局新莊分局
    福營派出所向警員自首，進而接受裁判，始悉上情。
二、案經臺北縣警察局新莊分局報請臺灣板橋地方法院檢察署檢
    察官偵查起訴。
    理  由
一、訊據被告丙○○固坦承於前揭時、地與被害人蔡海瑞發生衝
    突後，持上開螺絲起子刺中被害人之頭部左側太陽穴，並致
    被害人受有前揭傷害等事實，惟失口否認有何殺人未遂之犯
    意，並辯稱：伊當時係於朋友情KTV旁之檳榔攤購買檳榔，
    因證人丁○○與伊有債務糾紛，證人丁○○遂吆喝被害人一
    同毆打伊，衝突之中證人丁○○身上之螺絲起子掉落地上，
    之後伊不敵倒地，為避免被害人及證人丁○○繼續接近毆打
    ，遂在倒地狀態下順手持該螺絲起子於身前揮舞，不慎揮中
    被害人頭部，伊見被害人倒地後，立即罷手離去，並未繼續
    揮刺，伊與被害人亦素不相識，並無仇恨，顯見伊並無殺人
    故意，且係基於正當防衛之意思方揮舞該螺絲起子云云。
二、經查：
(一)被告於前揭時、地，與被害人發生衝突後，持扣案之螺絲起
    子刺中被害人頭部左側太陽穴，並致被害人受有頭部外傷併
    顱內出血之傷害等情，業據被告於警訊、檢察官偵查中、原
    審及本院時坦承不諱，核與證人丁○○、林秋香於檢察官偵
    查中、原審中及證人丁○○於本院時證述情節相符。此外，
    復有財團法人長庚紀念醫院林口分院93年9月3日診斷證明書
    1紙在卷可稽，並有上開螺絲起子1支扣案可佐。足認被告此
    部份之自白與事實相符，自足作為認定事實之基礎。
(二)被告雖辯稱：伊無殺人未遂之犯意云云，但查：前開扣案之
    螺絲起子，為一般常見之十字型螺絲起子，前端金屬部分長
    10公分，尖端之直徑為0.6公分，握柄處為紅色條紋長8.5公
    分，直徑2.3公分等情，有原審勘驗筆錄在卷可按（見原審
    卷第36頁）。又頭部太陽穴為人體之重要部位，持螺絲起子
    加以猛刺，足以置人於死地，為一般人所明知，乃被告竟持
    前開螺絲起子，朝被害人頭部太陽穴猛刺，致被害人受有頭
    部外傷併顱內出血之傷害。原審就前開診斷書上所載「頭部
    外傷」之具體傷勢種類及被害人目前傷勢狀況等情向長庚紀
    念醫院函詢，據覆稱：「說明：一、．．．。二、依病例記
    載，蔡君於93年（以下同）9月3日至本院急診，當時診斷為
    穿刺性頭部外傷，合併腦及腦幹出血，受傷部位為左太陽穴
    1公分撕裂傷，電腦斷層影像上顯示深度自頭骨計算為8公分
    ，血痕經過左側顳葉並穿入左側腦幹，合併腦內出血及蜘蛛
    網膜下出血，病患到院時已深度昏迷。住院過程高燒不退，
    脊髓液檢查疑合併腦膜炎，另有尿路感染及解尿困難。出院
    時雖對聲音有反應，但仍無法溝通、無意識、無法交談、無
    法站立及走動，當時病情仍為植物人狀態。」等語，亦有該
    院（93）長庚院法字第1107號函1紙在卷足憑，則被害人之
    傷勢若非及時送醫急救，恐早已回天乏術，足認被告下手之
    重，更見被告於行兇之際，已有戕害被害人生命之犯意，被
    告所辯伊無殺人未遂之犯意，無非空言飾詞，不足採信。
(三)被告雖又辯稱：本件係因伊與證人丁○○間有財務糾紛云云
    ，惟為證人丁○○所堅詞否認，且被告於檢察官偵查中供稱
    ：「．．．丁○○欠我兩萬元後來被我逼還了1萬7千元，．
    ．．」云云（見偵查卷第27、28頁），於原審時供稱：「．
    ．．因為他《指丁○○》欠我2萬3千元．．．」云云（見原
    審卷第94頁），就被告與證人丁○○間債務金額，前後不一
    其詞，已非無瑕疵可指。且被告迄未提出任何證據，以供本
    院調查，自難徒憑前開有瑕疵之供詞，即遽為有利於被告之
    認定。
(四)被告再辯稱：螺絲起子係衝突之中由證人丁○○身上掉落地
    上云云，然被告於原審時以答辯狀供稱：「．．．先遭蔡海
    瑞、丁○○兩人羞辱並動手打倒被告以致被告倒地巧合拾獲
    螺絲起子．．．」云云（見原審卷第30頁答辯狀），於原審
    時供稱：「當時張跑過來，我踢他1下，後來他的螺絲起子
    就掉下來了．．．」云云（見原審卷第99頁），於本院時供
    稱：「．．．丁○○用腳踢我，他身上的螺絲起子就掉下來
    ，．．．。」云云（見本院94年3月17日準備程序筆錄第3頁
    ），前後矛盾不一，已見不實。況無論該螺絲起子究為被告
    自何處取得，仍無礙於被告前開犯罪事實之認定，被告執此
    爭辯，尚屬無據。
(五)被告再辯稱：伊之行為應符合正當防衛云云。第按「正當防
    衛必須對於現在不法之侵害始得為之，侵害業已過去，即無
    正當防衛可言。至彼此互毆，又必以一方初無傷人之行為，
    因排除對方不法之侵害而加以還擊，始得以正當防衛論。故
    侵害已過去後之報復行為，與無從分別何方為不法侵害之互
    毆行為，均不得主張防衛權。」最高法院著有30年上字第10
    40號判例可資參照。本件被告因細故與被害人發生衝突後，
    即以尖銳之螺絲起子猛刺人之要害頭部，揆諸前開判例意旨
    ，被告辯稱係正當防衛，尚屬無據。
(六)綜上所述，本院依前開證據已足認定被告有事實欄所載之犯
    行，被告前揭辯詞，無非砌詞巧飾，不足採信。又本件事證
    明確，被告請求傳喚證人即檳榔攤老闆乙○○，然被告於原
    審時供稱：檳榔攤的老闆那時候已經關門，我買好他就走了
    ，他沒有看到事發經過等語，足見證人即檳榔攤老闆乙○○
    並未親眼目睹事發經過，顯無傳喚之必要。且經本院傳喚無
    著，有送達證書在卷為憑，自無再予傳喚之必要，又證人丁
    ○○、林秋香於警訊中所為之證述，均屬被告以外之人於審
    判外之陳述，依刑事訴訟法第159條第1項之規定，不得作為
    證據，均附此敘明。
三、核被告所為，係犯刑法第271條第2項、第1項之殺人未遂罪
    。被告行為後，被害人因及時送醫急救，始未發生死亡之結
    果，尚屬未遂階段，應依刑法第26條前段之規定，減輕其刑
    。被告於行為後，於有偵查犯罪職務之公務員發覺其為犯嫌
    前，主動持扣案之螺絲起子至臺北縣政府警察局新莊分局福
    營派出所向警員自首，進而接受裁判，有臺灣板橋地方法院
    檢察署公務電話紀錄乙份附卷可稽，與自首之要件相符，應
    依法減輕其刑，並遞減之。
四、原審基於前開理由，因依刑法第277條第2項、第1項、第26
    條首段、第62條前段各規定，於審酌被告犯罪之動機、目的
    、手段、對被害人與其家屬造成無可磨滅之傷害、犯罪後之
    態度及迄未與被害人家屬達成民事和解，賠償被害人及其家
    屬損害等一切情狀，量處有期徒刑10年。至扣案之螺絲起子
    1支，被告否認為其所有，且乏確據證明該物品確為被告所
    有，乃不予宣告沒收。核其認事用法，俱無違誤，量刑亦甚
    允洽。被告上訴意旨，任意指摘原判決量刑過重，為無理由
    ，應予駁回。
據上論斷，應依刑事訴訟法第368條，判決如主文。
本案經檢察官劉靜婉到庭執行職務。
中　　華　　民　　國　　94　　年　　4　　月　　20　　日
                  刑事第十庭  審判長法  官 黃金富
                                    法  官 許錦印
                                    法  官 杜惠錦
以上正本證明與原本無異。
如不服本判決，應於收受送達後十日內向本院提出上訴書狀，其
未敘述上訴之理由者並得於提起上訴後十日內向本院補提理由書
（均須按他造當事人之人數附繕本）。
                                    書記官 江采廷
中　　華　　民　　國　　94　　年　　4　　月　　21　　日
附錄：本案論罪科刑法條全文
刑法第271條第1項、第2項
殺人者，處死刑、無期徒刑或十年以上有期徒刑。
前項之未遂犯罰之。
